【裁判字號】    97,家上,86
【裁判日期】    971111
【裁判案由】    夫妻剩餘財產分配
【裁判全文】
臺灣高等法院臺南分院民事判決    97年度家上字第86號
上 訴 人  甲○○
被上訴人  乙○○
上列當事人間請求夫妻剩餘財產分配事件，上訴人對於中華民國
97年6月17日台灣台南地方法院97年度家訴字第39號第一審判決
提起上訴，本院於97年10月28日言詞辯論終結，茲判決如下：
    主  文
上訴駁回。
第二審訴訟費用由上訴人負擔。
    事  實
甲、上訴人方面：
一、聲明：(一)原判決廢棄。(二)被上訴人應將下列不動產分配轉移
    2分之1予上訴人：台南縣七股鄉○○段15-21地號，面積1
    萬9736平方公尺，應有部分0000000分之33058。嘉義縣鹿
    草鄉○○段光潭小段122地號、田，面積3050平方公尺，應
    有部分3050分之2050。台中縣北屯區○○段720地號暨其
    地上1596建號建物，門牌興安路2段226巷19弄10號6樓，面
    積1511.1平方公尺，應有部分10000分之144。(三)訴訟費用由
    被上訴人負擔。
二、陳述：除與原判決記載相同者，茲引用之外，補稱：
  (一)兩造婚後曾購買並登記於上訴人名下之3筆土地及2棟房屋，
    業經出賣，該賣得價金係清償兩造共同債務，被上訴人主張
    上開不動產為上訴人所得，應由被上訴人負舉證責任。
  (二)台南縣鹽水鎮○○路174號房屋有貸款，貸款為被上訴人取
    以另購其個人不動產，該房屋不能計入上訴人所得。
  (三)光潭段120、121號2筆土地於民國（下同）86年賣給蘇木竹
    共新台幣（下同）1,250萬元，因為當時不是自耕農無法登
    記農地，後來開放可以農地登記，才登記給他的兒子蘇炳文
    ，60號的土地於離婚前（約94、5年間），賣給劉鳳琴370萬
    元。
  (四)鹽水清路174號房地上訴人設定500萬元，實際借了350萬
    元及250萬元兩筆，250萬元借款部分剩下90萬元未還，目前
    負債440萬元。
  (五)台南市○○路的房地，我大約在83年就賣了，至於賣多少錢
    我已忘記，當初買500萬元，因為無法還貸款不久就賣了。
  (六)自82年間起，被上訴人跑到台中去以後，兩人就個別經營水
    果業。
三、證據：援用第一審所提證據，並提出借款申請書、交易明細
    表、民事通常保護令等影本各乙份為證。
乙、被上訴人方面：
一、聲明：(一)上訴駁回。(二)第二審訴訟費用由上訴人負擔。
二、陳述：除與原判決記載相同者，茲引用之外，補稱：
  (一)兩造名下財產都是婚後買的，有的登記為上訴人名義，有的
    登記被上訴人名義，兩造並無協議如何分配財產。
  (二)被上訴人名下坐落於七股之土地目前約值60萬元，台中縣房
    地約於82年購買，當時買393萬元，現在已不值錢，均無設
    定抵押權。另嘉義縣下潭的土地1分已登記給兒子吳孟哲。
  (三)兩造係個別經營水果生意，互相無法收對方的錢，上訴人是
    因為有外遇，所以把錢花光，他的借款與家庭支出無關。
  (四)兩造業於94年12月間經原審93年度婚字第888號判決離婚，
    且於94年間經鹽水鎮調解委員會進行調解結果，被上訴人已
    給付上訴人30萬元。上訴人於離婚前就在外另築香巢，至今
    已16年，其將不動產變賣共取得約4,000萬元。
  (五)兩造在婚姻存續期間共同賺錢後買房子，上訴人卻拒絕被上
    訴人母子居住，致被上訴人母子需另行貸款購屋，並販賣水
    果維生。上訴人卻前往滋事擾亂，致被上訴人母子生活上甚
    感困擾、恐懼。
  (六)台中市北屯區的房子設定抵押250萬元，實際借款85萬元。
三、證據：援用第一審所提證據。
丙、本院依職權調閱台灣台南地方法院93年度婚字第888號卷宗
    全部。
    理  由
一、上訴人起訴主張：兩造原為夫妻，94年12月間業經原審93年
    婚字第888號判決離婚。又兩造於結婚時並未約定分別財產
    制，自應適用法定財產制以規範兩造之財產。查被上訴人於
    婚後分別購置下列不動產：台南縣七股鄉○○段15-21地
    號，應有部分0000000分之33058、嘉義縣鹿草鄉○○段光
    潭小段122地號、田3050平方公尺，應有部分3050分之2050
    、台中縣北屯區○○段720地號暨其地上1596建號建物，
    門牌興安路2段226巷19弄10號6樓，面積1511.1平方公尺，
    應有部分10000分之144。查上開不動產，除已個別設定有抵
    押借款外，別無其他債務，而設定之抵押債務於分配時，同
    時由兩造共同分擔，應無扣除額問題。兩造既已經法院判決
    離婚，為此依民法第1030條之1規定提起本訴，請求被上訴
    人應將上開不動產移轉2分之1予上訴人云云。（原審為上訴
    人敗訴之判決）
二、被上訴人則以：兩造名下財產都是婚後買的，有的登記上訴
    人名義，有的登記被上訴人名義，兩造並無協議如何分配財
    產。被上訴人名下坐落於七股之土地目前約值60萬元，台中
    縣房地約於82年間購買，當時買393萬元，現在已不值錢。
    另嘉義縣下潭的土地1分已登記給兒子吳孟哲。兩造係個別
    經營水果生意，互相無法收對方的錢，上訴人是因為有外遇
    ，所以把錢花光，他的借款與家庭無關等語，資為抗辯。
三、茲查：兩造係於58年3月17日結婚，被上訴人於93年10月26
    日起訴請求法院判決離婚，經原審法院93年度婚字第888號
    事件受理並於95年1月10日判決准許兩造離婚確定各情，此
    有上訴人之全戶戶籍資料查詢表乙份在卷可稽（原審97年度
    家訴字第39號卷第52頁、第53頁），為被上訴人所不爭，並
    經本院依職權調閱原審93年度婚字第888號卷宗查核無訛。
    上訴人主張其與被上訴人係於58年3月17日結婚、95年1月10
    日判決離婚之事實，堪信真正。
四、按關於親屬之事件，在民法親屬編施行前發生者，除本施行
    法有特別規定外，不適用民法親屬編之規定；其在修正前發
    生者，除本施行法有特別規定外，亦不適用修正後之規定。
    夫妻未以契約訂立夫妻財產制者，除本法另有規定外，以法
    定財產制，為其夫妻財產制。夫或妻之財產分為婚前財產與
    婚後財產，由夫妻各自所有。不能證明為婚前或婚後財產者
    ，推定為婚後財產；不能證明為夫或妻所有之財產，推定為
    夫妻共有。夫或妻婚前財產，於婚姻關係存續中所生之孳息
    ，視為婚後財產。夫妻以契約訂立夫妻財產制後，於婚姻關
    係存續中改用法定財產制者，其改用前之財產視為婚前財產
    。又中華民國91年民法親屬編修正前適用聯合財產制之夫妻
    ，其特有財產或結婚時之原有財產，於修正施行後視為夫或
    妻之婚前財產；婚姻關係存續中取得之原有財產，於修正施
    行後視為夫或妻之婚後財產，民法親屬編施行法第1條、民
    法第1005條、91年6月26日修正公布之民法第1017條、民法
    親屬編施行法第6條之2分別定有明文。
五、次按「中華民國74年6月3日增訂公布之民法第1030條之1（
    下稱增訂民法第1030條之1）第1項規定：「聯合財產關係消
    滅時，夫或妻於婚姻關係存續中所取得而現存之原有財產，
    扣除婚姻關係存續中所負債務後，如有剩餘，其雙方剩餘財
    產之差額，應平均分配。但因繼承或其他無償取得之財產，
    不在此限」。該項明定聯合財產關係消滅時，夫或妻之剩餘
    財產差額分配請求權，乃立法者就夫或妻對家務、教養子女
    及婚姻共同生活貢獻所為之法律上評價。因此夫妻於婚姻關
    係存續中共同協力所形成之聯合財產中，除因繼承或其他無
    償取得者外，於配偶一方死亡而聯合財產關係消滅時，其尚
    存之原有財產，即不能認全係死亡一方之遺產，而皆屬遺產
    稅課徵之範圍。夫妻於上開民法第1030條之1增訂前結婚，
    並適用聯合財產制，其聯合財產關係因配偶一方死亡而消滅
    者，如該聯合財產關係消滅之事實，發生於74年6月3日增訂
    民法第1030條之1於同年月5日生效之後時，則適用消滅時有
    效之增訂民法第1030條之1規定之結果，除因繼承或其他無
    償取得者外，凡夫妻於婚姻關係存續中取得，而於聯合財產
    關係消滅時現存之原有財產，並不區分此類財產取得於74年
    6月4日之前或同年月5日之後，均屬剩餘財產差額分配請求
    權之計算範圍。」，亦有司法院大法官會議第620號解釋文
    可資參照。
六、又「法定財產制關係消滅時，夫或妻現存之婚後財產，扣除
    婚姻關係存續所負債務後，如有剩餘，其雙方剩餘財產之差
    額，應平均分配。但下列財產不在此限：一、因繼承或其他
    無償取得之財產。二、慰撫金。」、「依前項規定，平均分
    配顯失公平者，法院得調整或免除其分配額。」、「第一項
    剩餘財產差額之分配請求權，自請求權人知有剩餘財產之差
    額時起，二年間不行使而消滅。自法定財產制關係消滅時起
    ，逾五年者，亦同。」，91年6月26日修正公布之民法第103
    0條之1第1、2、4項（舊法）分別定有明文。查上訴人主張
    兩造於58年3月17日結婚，嗣因被上訴人訴請離婚，經原審9
    3年度婚字第888號判決准許兩造離婚確定在案。而兩造自婚
    後至95年1月10日判決離婚確定時止，並未約定夫妻財產制
    各情，為被上訴人所不爭。依上開說明，兩造婚後原以聯合
    財產制為夫妻財產制，於上開夫妻財產制條文修正後，兩造
    即應依上述新制為法定夫妻財產制。兩造離婚後，有關夫妻
    財產制之相關規定，自應依91年6月26日修正公布之法定財
    產制規定辦理，且不區分兩造於婚姻關係存續中取得之財產
    係於74年6月4日之前或同年月5日之後取得，均屬剩餘財產
    差額分配請求權之計算範圍。又上訴人係於96年11月7日提
    起本訴，尚未逾上開條文2年之時效期間，上訴人提起本訴
    ，於法即無不合。
七、上訴人主張「兩造於婚姻存續期間既未約定分別財產制，自
    得依法定財產制之規定，請求被上訴人將其名下不動產權利
    移轉所有權2分之1予伊」云云。經查：
  (一)上訴人主張被上訴人於婚後分別購置下列不動產：坐落台
    南縣七股鄉○○段15-21地號土地，應有部分0000000分之33
    058、嘉義縣鹿草鄉○○段光潭小段122地號土地，應有部
    分3050分之2050、台中縣北屯區○○段720地號土地應有
    部分10000分之144暨其上建號1596建物（門牌號碼：原台中
    市○○區○○路2段226巷19弄10號6樓，嗣改編為台中市○
    ○○路○段30巷16號6樓）之事實，並提出建物登記謄本、
    土地登記謄本為證等正、影本各乙份在卷（原審家補字卷第
    14頁、第20頁至第25頁），為被上訴人所不爭執，上訴人主
    張被上訴人名下之上開不動產，係於兩造婚姻關係存續期間
    取得，而於兩造離婚時現存之婚後財產，於法有據。惟被上
    訴人辯稱「兩造婚後亦曾購買下列不動產並登記於上訴人名
    下：坐落台南縣鹽水鎮○○段765地號土地暨其上10建號
    建物（門牌號碼：台南縣鹽水鎮○○路174號）、坐落嘉
    義縣鹿草鄉○○段光潭小段60、120、121地號等3筆土地、
    坐落門牌號碼台南市○○路○段390巷6號之房地各乙筆，
    其中上開第、項之不動產業經上訴人於兩造婚姻存續期
    間即已出售之事實，亦為上訴人所自陳，並分別有兩造提出
    之土地、建物登記謄本及所有權狀等正、影本各乙份在卷（
    原審卷第38頁至第47頁、第55頁至第58頁，本院卷第47頁、
    第48頁），均堪認定。
  (二)關於夫妻婚後財產價值之計算：「夫妻現存之婚後財產，其
    價值計算以法定財產制關係消滅時為準。但夫妻因判決而離
    婚者，以起訴時為準。依前條應追加計算之婚後財產，其價
    值計算以處分時為準。」，為91年6月26日增修公布之民法
    第1030條之4所明定。茲兩造原有婚姻關係，因被上訴人於
    93年10月26日向原審法院訴請判決離婚，業如上述。今上訴
    人向被上訴人請求剩餘財產分配，其請求之財產範圍及價值
    之計算，依上開規定，應以被上訴人起訴離婚時（即93年10
    月26日）為準。茲就本件被上訴人訴請離婚當時兩造現存之
    婚後財產範圍暨其價值計算及其債務，分述如下：
  1.被上訴人婚後財產及負債部分（依上訴人之主張，原審家補
    卷第33頁）：
  (1)坐落台南縣七股鄉○○段15-21地號土地（應有部分0000000
    分之33058），係被上訴人購買並於82年7月16日辦理所有權
    移轉登記完畢。查上開土地全部面積為1萬9736平方公尺，
    於93年度之公告現值為每平方公尺330元，是上開土地於93
    年度之價值為10萬9091元（計算式：19,736×〈33,058/1,9
    73,600〉×330＝109,091）。
  (2)坐落嘉義縣鹿草鄉○○段光潭小段122地號土地（應有部分3
    050分之2050），係被上訴人購買並於75年4月29日辦理所有
    權移轉登記完畢。查上開土地全部面積為3050平方公尺，被
    上訴人之應有部分為3050分之2050，於93年度之公告現值為
    每平方公尺1300元，是上開土地於93年度之價值為266萬500
    0元（計算式：3,050×〈2,050/3,050〉×1,300＝2,665,00
    0）。
  (3)台中縣北屯區○○段720地號土地應有部分10000分之144暨
    其上建號1596建物（門牌號碼：台中市○○○路○段30巷16
    號6樓），係被上訴人購買並於82年7月16日辦理所有權移轉
    登記完畢。查上開土地全部面積為1290平方公尺，被上訴人
    之應有部分為10000分之144，於93年度之公告現值為每平方
    公尺1萬9500元，上開土地於93年度之價值為36萬2232元（
    計算式：1,290×〈144/10,000〉×19,500＝362,232）；另
    上開建物之價值，依上訴人於原審之陳報狀所載，於93年度
    之核定總現值為26萬7000元（見原審補字卷第1號第33頁）
    ，累計上開房地之價值共計為62萬9232元（計算式：362,23
    2＋267,000＝629,232）。
  (4)被上訴人之債務部分：茲被上訴人主張以台中縣北屯區○○
    段720地號房地設定抵押借款85萬元（本院卷第48頁）。惟
    查，被上訴人主張其以上開房地設定最高限額抵押權240萬
    元以擔保借款乙節，此有上開房地登記謄本乙份在卷，固非
    無據，惟該抵押權設定係於96年4、5月間始聲請辦理登記完
    畢，顯見被上訴人上開債務係於兩造離婚後（95年1月10日
    ）始存在，依法不得列入被上訴人於婚姻關係存續中之負債
    。
  (5)綜上，被上訴人於兩造離婚當時存續之婚後財產價值（無負
    債），合計為340萬3323元（計算式：10萬9091元＋266萬50
    00元＋62萬9232元＝340萬3323元）。
  2.上訴人婚後財產及負債部分：
  (1)坐落台南縣鹽水鎮○○段765地號土地暨其上10建號建物（
    門牌號碼：台南縣鹽水鎮○○路174號），係上訴人購買並
    於70年4月20日辦理所有權移轉登記完畢。查上開土地全部
    面積為79.69平方公尺，於93年度之公告現值為每平方公尺1
    萬2200元，是上開土地於93年度之價值為97萬2218元（計算
    式：79.69×12,200＝972,218）。
  (2)至於上訴人婚後購買坐落嘉義縣鹿草鄉○○段光潭小段60地
    號、120地號、121地號等3筆土地，及坐落門牌號碼台南市
    ○○路○段390巷6號之房地等不動產。其中鹿草鄉○○段光
    潭小段60地號土地於93年2月出售，上訴人自承賣得370萬元
    ；另鹿草鄉○○段光潭小段120號、121地號土地，上訴人自
    承於89年8月賣出，得款1,250萬元；至於坐落台南市○○路
    ○段390巷6號房地部分，上訴人自承係於83年以500萬元買
    受，隨即賣出（本院卷第47頁、第48頁，原審家訴卷第38頁
    至第40頁）。按上訴人所有上開鹿草鄉○○段光潭小段60地
    號土地，係於93年2月出售，賣得370萬元，此部分係在91年
    修正民法第1030條之3公布施行之後，依91年修正民法1030
    條之3規定，應列入上訴人之婚後財產。另鹿草鄉○○段光
    潭小段120地號、121地號土地，上訴人係於89年8月賣出，
    得款1,250萬元；台南市○○路○段390巷6號房地部分，上
    訴人於83年以500萬元買受後隨即賣出，業見上述，此部分
    （1,250萬元＋500萬元＝1,750萬元）並非在兩造婚姻因判
    決離婚確定而告消滅之日（95年1月10日）前5年內所發生，
    本無民法第1030條之3規定之適用。且民法1030條之3係於91
    年6月28日始增訂公布施行，親屬編施行法就該條並未另定
    得溯及既往適用之明文，且因涉及處分財產歸屬之實體問題
    ，為兼顧交易安全，仍應回歸親屬編施行法第1條不溯及既
    往之規定，必須該行為發生於新制增訂後（即91年6月28日
    ）始有其適用，此部分（1,250萬元＋500萬元＝1,750萬元
    ）不應列入上訴人婚後之財產。
  (3)另上訴人所負債務部分，上訴人自承前以台南縣鹽水鎮○○
    路174號之房地先後借款250萬元、350萬元，並於88年5月間
    設定第一順位最高限額抵押權予訴外人京城商業銀行股份有
    限公司、96年間設定第二順位抵押權予訴外人吳淑珍，其中
    250萬元部分經陸續還款後目前尚餘90萬元未償，350萬元部
    分則係於96年間始借貸各情，有上開房地登記謄本在卷足按
    （本院卷第22頁、第49頁）。上訴人上開借貸其中350萬元
    部分，既係於兩造離婚（95年1月10日）後始發生，依法不
    得列入上訴人負債金額之範圍。至於250萬元借款部分，上
    訴人截至於93年10月26日止借款未償餘款金額90萬元，此項
    債務既在兩造婚姻關係存續中所發生，依民法第1030條之1
    規定，仍應列為上訴人於婚後所負之債務。
  (4)累計，上訴人於兩造離婚時存續之婚後財產價值扣除負債之
    後，合計為377萬2218元（計算方法：97萬2218元＋370萬元
    －90萬元＝377萬2218元）
  3.比較兩造離婚時之財產（兩造存續之婚後財產價值扣除負債
    後之財產價值），上訴人部分剩餘財產價值為377萬2218元
    ，被上訴人部分剩餘財產價值則為340萬3323元，上訴人離
    婚時之財產價值顯較高於被上訴人。從而，上訴人訴請被上
    訴人應將伊所有離婚時之財產所有權移轉2分之1予上訴人，
    於法無據。
八、況查，被上訴人主張：兩造於法院判決離婚後，雙方曾於95
    年3月29日於台南縣鹽水鎮調解委員會成立調解，被上訴人
    同意給付30萬元予上訴人，上訴人則同意「不再向被上訴人
    為其餘民事之請求」，上訴人對於被上訴人已給付30萬元亦
    不爭執，並有被上訴人提出經原審法院於95年4月23日核定
    之95年3月29日台南縣鹽水鎮調解委員會95年民調字第18號
    調解書足按（原審卷第48頁），被上訴人主張上訴人不得再
    行請求夫妻剩餘財產之分配，亦非無據。
九、綜上所述，上訴人依民法第1030條之3規定，訴請被上訴人
    應將離婚後夫妻剩餘之財產即台南縣七股鄉○○段15-21
    地號、田、面積1萬9736平方公尺，應有部分0000000分之33
    058。嘉義縣鹿草鄉○○段光潭小段122地號、田、面積30
    50平方公尺，應有部分3050分之2050。台中縣北屯區○○
    段720地號暨其地上1596建號，門牌興安路2段226巷19弄10
    號6樓房屋，面積1511.1平方公尺，應有部分10000分之144
    等不動產，移轉所有權2分之1予上訴人，洵無理由，原審駁
    回上訴人之訴，所持理由雖有不當，惟結論仍屬相同，自可
    予維持，上訴意旨指摘原判決不當，求為廢棄改判，非有理
    由，應予駁回。
十、本件事證已臻明確，兩造其餘攻擊防禦方法及證據資料，核
    與本件判決結果不生影響，不予一一論述，併予敘明。
結論：本件上訴為無理由，依民事訴訟法第四百四十九條第二項
、第七十八條判決如主文。
中    華    民    國    97    年    11   月     11    日
                 民事第三庭       審判長法  官  陳光秀
                                        法  官  莊俊華
                                        法  官  曾平杉
上為正本係照原本作成。
如對本判決上訴，須於判決送達後20日內向本院提出上訴狀，未
表明上訴理由者，應於上訴後20日內，向本院提出理由書（須附
繕本）。依法須繳納裁判費並應委任律師為訴訟代理人，始得上
訴。
中    華    民    國    97    年    11   月     12    日
                                        書記官  葉秀珍
【附記】
民事訴訟法第466條之1：
(1)對於第二審判決上訴，上訴人應委任律師為訴訟代理人。但上
  訴人或其法定代理人具有律師資格者，不在此限。
(2)上訴人之配偶、三親等內之血親、二親等內之姻親，或上訴人
  為法人、中央或地方機關時，其所屬專任人員具有律師資格並
  經法院認為適當者，亦得為第三審訴訟代理人。
民事訴訟法第466條之2：
上訴人無資力委任訴訟代理人者，得依訴訟救助之規定，聲請第
三審法院為之選任律師為其訴訟代理人。


司法院資訊處製作；財團法人民間司法改革基金會備份。
